【裁判字號】    99,台上,6940
【裁判日期】    991104
【裁判案由】    偽造文書等罪
【裁判全文】
最高法院刑事判決            九十九年度台上字第六九四０號
上  訴  人  台灣高等法院台中分院檢察署檢察官
上  訴  人
即  被  告  甲○○
            丙○○
共      同
選任辯護人  陳建勛律師
上  訴  人
即  被  告  乙○○
            戊○○
            己○○
上  訴  人
（被  告）  丁○○
被      告  庚○○
上列上訴人等因被告等偽造文書等罪案件，不服台灣高等法院台
中分院中華民國九十九年四月二十九日第二審判決（九十八年度
上訴字第二四五二號，起訴案號：台灣彰化地方法院檢察署九十
六年度偵字第一一四三二、一一七０八號、九十七年度偵字第三
八六九號、九十七年度少連偵字第六六、九二號），提起上訴，
本院判決如下：
    主  文
原判決關於甲○○、丙○○、乙○○、戊○○、己○○、庚○○
偽造文書部分均撤銷，發回台灣高等法院台中分院。
其他上訴駁回。
    理  由
甲、甲○○、丙○○、庚○○、戊○○、己○○、乙○○偽造文
    書部分：
本件原判決撤銷第一審關於上訴人即被告甲○○、丙○○、被告
庚○○部分，以及上訴人即被告戊○○、己○○如原判決附表一
所示之罪部分之科刑判決，改判依想像競合犯關係從一重論處甲
○○、丙○○、庚○○、戊○○、己○○成年人與未滿十八歲之
人共同犯行使偽造私文書，甲○○、戊○○、己○○各七十三罪
、丙○○二十罪（均累犯）、庚○○三十六罪罪刑；戊○○共同
犯行使偽造私文書四罪（即原判決附表一編號、部分）罪刑
；並維持第一審論處戊○○、己○○共同行使偽造私文書二罪罪
刑之判決（即原判決附表七編號５關於行使偽造私文書部分），
駁回該部分其二人在第二審之上訴；另維持第一審論處上訴人即
被告乙○○共同犯行使偽造私文書七十四罪罪刑之判決（如原判
決附表一部分七十三罪，附表七編號３一罪），駁回其在第二審
之上訴，固非無見。
惟按：(一)就甲○○、丙○○、戊○○、己○○、庚○○五人與少
年余○翰、施○薇、張○倫共同犯罪部分，余○翰於民國九十七
年三月十七日警詢時陳稱：「我是九十六年十一月間開始從事持
偽造證件至金融機構，申請偽造人頭帳戶的工作。」等語（見彰
化縣警察局彰警刑偵一字第九七００號卷第十九頁反面），起訴
書並以之為余○翰係於九十六年十一月間加入綽號「長腳」之人
所組成詐欺集團之依據。原判決事實認定少年三人均係於九十六
年七月加入，並敘明起訴書誤載余○翰加入之時間為同年十一月
，但理由內並未說明認定余○翰等三名少年確係於九十六年七月
加入該詐欺集團所憑之依據及認定之理由。查余○翰、施○薇、
張○倫三人加入詐欺集團之確切時間，攸關原判決附表一所示甲
○○、丙○○、戊○○、己○○、庚○○等五人係自何時開始與
少年共同犯罪，而有加重其刑規定之適用，自應明白調查審認，
以為正確適用法律之依據。原審未加調查，遽為前述認定，顯有
應於審判期日調查之證據未予調查及理由不備之違法。(二)兒童及
少年福利法已於九十二年五月二十八日制定公布，並於同年月三
十日生效，其第七十條第一項前段規定：成年人教唆、幫助或利
用兒童及少年犯罪或與之共同實施犯罪或故意對其犯罪者，加重
其刑至二分之一。此項規定為少年事件處理法第八十五條第一項
之特別規定，依後法優於前法，特別法優於普通法之法律適用原
則，自應優先適用上開兒童及少年福利法第第七十條第一項前段
之規定。余○翰、施○薇、張○倫三人行為時均係十四歲以上未
滿十八歲之人，屬兒童及少年福利法第二條所稱之少年。原判決
對甲○○、丙○○、戊○○、己○○、庚○○等五人為科刑判決
時，未適用兒童及少年福利法第七十條第一項前段之規定，仍援
引少年事件處理法第八十五條第一項加重其刑，有適用法則不當
之違法。(三)共同正犯，包括同謀犯及實行正犯，均應在共同之犯
罪計畫內，亦即犯意聯絡範圍內，由其中一部分人實行犯罪之行
為，或各自分擔犯罪行為之一部分，而有相互利用他人之行為，
遂行其犯罪之目的，始克相當。而共同正犯之意思聯絡，原不以
數人間直接發生者為限，即有間接之聯絡者，亦包括在內。如甲
分別邀約乙、丙犯罪，雖乙、丙間彼此並無直接之聯絡，亦無礙
於其為共同正犯之成立。但所謂有間接之犯意聯絡者，仍得成立
共同正犯，係指同一之犯罪行為而言。如甲分別邀約乙、丙分別
為不同之犯罪行為，則甲就其分別與乙、丙二人所共同實行之犯
罪，固分別均為共同正犯，然乙、丙二人間，則僅就其與甲共同
實行之犯罪行為，負共同正犯之責，究不得謂乙對甲、丙間之犯
罪行為或丙對甲、乙間之犯罪行為，仍屬有犯意聯絡及行為分擔
，而令負共同正犯之責。本件依原判決所認定之事實，陳奎合（
通緝中）與廖耘唐（另案偵查）係分別於不詳時間加入綽號「長
腳」之不詳姓名成年男子所組成之詐欺集團，擔任車手及蒐集供
被害人匯款之銀行人頭帳戶。陳奎合自九十六年七月間起，陸續
招募甲○○、余年科（業據第一審判處罪刑確定）、乙○○、丙
○○、丁○○、余○翰、施○薇、張○倫加入。廖耘唐則係於九
十六年四月間起，陸續招募戊○○、己○○、庚○○、林均諭（
通緝中）、宋俊雄（另案偵查）及綽號「森哥」之不詳姓名成年
男子加入。陳奎合所招募之人，係依陳奎合之指示，而為原判決
附表一編號１至所示之犯行；廖耘唐所招募之人，則係依廖耘
唐之指示，為同表編號至所示之犯行。倘屬無訛，則陳奎合
集團之人與廖耘唐集團之人即係分別為不同之犯罪行為，且二集
團之人員似互不相識，是否知悉有另一集團之成員存在？其等相
互間如何利用另一集團人員之行為以遂行其犯罪之目的？廖耘唐
集團之戊○○、己○○、庚○○等人如不知陳奎合集團有少年余
○翰、施○薇、張○倫共同實行犯罪，如何認定其等有與少年共
同實行犯罪而應加重其刑？原判決並未明白調查審認，理由內亦
未有任何之說明，遽認被告等均應就全部之犯罪行為負共同正犯
之責，尚嫌速斷，並有理由不備之違法。(四)被告或共犯之自白，
不得作為有罪判決之唯一證據，仍應調查其他必要之證據，以察
其是否與事實相符，刑事訴訟法第一百五十六條第二項定有明文
。有關戊○○、己○○二人受派於九十六年七月間某日十二時許
，冒持偽造證件臨櫃提領贓款八十萬元（新台幣）部分，固據戊
○○、己○○於偵查、審理中均坦認不諱。惟戊○○、己○○二
人於第一審審理時係均供承係前往台中市南屯區之某金融機構提
領（見第一審卷第八五頁反面、第一三九頁），並非至原判決所
認定之台中市○○路某金融機構提領，原判決對所認定之事實與
戊○○、己○○二人所述不符部分並未說明所憑依據。另此部分
除戊○○、己○○二人之自白外，似無其他證據資料可為佐證，
原審並未調查其他必要之證據，專憑此項自白，即認定戊○○、
己○○有前述行使偽造私文書之犯行，難謂與證據法則無違。(五)
關於乙○○持偽造「林桂美」身分證、印章，向中國人壽保險股
份有限公司承租房屋，並冒用「林桂美」名義，在房屋租賃契約
書及公證書上偽造「林桂美」之簽名及印文部分（即原判決事實
欄四部分），依卷附房屋租賃契約書影本，本件租賃契約之期間
係自九十六年十一月一日起至九十七年十月三十一日止（見偵字
第一一七０八號卷一第一三二頁），與原判決所認乙○○係於九
十七年十一月七日，始持偽造之國民身分證及印章冒稱為林桂美
本人而承租房屋供陳奎合等人作為Ｋ他命製毒工廠，即有不符。
又偽造之印章、印文及署押，依刑法第二百十九條規定，係在必
應沒收之列。原判決認定乙○○在前述公證書及房屋租賃契約書
上，共偽造「林桂美」署押二枚、印文十枚，惟依卷附之公證書
及房屋租賃契約書，其上之「林桂美」印文似不只十枚，且因屬
影本，有部分模糊、殘缺，難以正確計數。上開公證書及房屋租
賃契約書正本雖未扣案，但依原判決事實之記載，公證書及房屋
租賃契約書係一式三份，由公證人、出租人及承租人各持一份，
自不難向公證人（台灣台中地方法院所屬民間公證人黃章旗）或
出租人調取正本參酌。原審未為調查，遽為前述認定，並以之為
沒收數量之依據，尚有未合。以上或為上訴意旨所指摘，或為本
院得依職權調查之事項，應認原判決上開部分有撤銷發回更審之
原因。原判決敘明與前述部分具有裁判上一罪關係之刑法第二百
十六條、第二百十二條、第二百十七條第一項、第二百十八條第
一項、第三百三十九條第一項部分，基於審判不可分原則，併予
發回。
乙、戊○○、己○○共同犯不法由自動付款設備取得他人之物部
    分：
按刑事訴訟法第三百七十六條所列各罪之案件，經第二審判決者
，不得上訴於第三審法院，法有明文。被告戊○○、己○○所犯
不法由自動付款設備取得他人之物案件，原審係依刑法第三百三
十九條之二第一項論處罪刑，核屬刑事訴訟法第三百七十六條第
一款之案件。依首開說明，既經第二審判決，自不得上訴於第三
審法院，檢察官猶復提起上訴，顯為法所不許，應予駁回（戊○
○、己○○就此部分之上訴，已經原審裁定駁回）。
丙、丁○○部分：
查第三審上訴書狀，應敘述上訴之理由，其未敘述者，得於提起
上訴後十日內補提理由書於原審法院，已逾上述期間，而於第三
審法院未判決前仍未提出上訴理由書狀者，第三審法院應以判決
駁回之，刑事訴訟法第三百八十二條第一項、第三百九十五條後
段規定甚明。本件上訴人丁○○因偽造文書案件，不服原審判決
，於民國九十九年五月十三日提起上訴，並未敘述理由，迄今逾
期已久，於本院未判決前仍未提出，依上開規定其關於刑法第二
百十六條、第二百十條、第二百十八條第一項部分之上訴自非合
法。至與前述部分有裁判上一罪關係之刑法第二百十六條、第二
百十二條、第二百十七條第一項、第三百三十九條第一項部分，
分屬刑事訴訟法第三百七十六條第一款、第四款所列不得上訴於
第三審法院之案件，得上訴部分之上訴既非合法，本院自無從依
審判不可分原則，併為實體上裁判。其上訴自應予以駁回。
據上論結，應依刑事訴訟法第三百九十五條、第三百九十七條、
第四百零一條，判決如主文。
中    華    民    國  九十九  年   十一   月    四    日
                      最高法院刑事第十一庭
                          審判長法官  石  木  欽  
                                法官  洪  佳  濱  
                                法官  韓  金  秀  
                                法官  段  景  榕  
                                法官  周  煙  平  
本件正本證明與原本無異
                                      書  記  官  
中    華    民    國  九十九  年   十一   月    十    日
                                                       s

司法院資訊處製作；財團法人民間司法改革基金會備份。
